臺灣高等法院臺南分院刑事判決　　　 96年度交上易字第662號
上　訴　人　臺灣嘉義地方法院檢察署檢察官
上　訴　人
即　被　告　丙○○
選任辯護人
即扶助律師　李昶欣律師
上列上訴人因被告過失致死案件，不服臺灣嘉義地方法院96年度
交易字第161號中華民國96年9月24日第一審判決（起訴案號：臺
灣嘉義地方法院檢察署96年度偵字第4474號），提起上訴，本院
判決如下：
    主  文
上訴駁回。
    事  實
一、丙○○於民國96年1月28日晚上11時20分許，駕駛車牌號碼
    1923-GE號自用小客車，外出沿路尋找其負氣外出之姪女，
    經沿嘉義市○○路由東向西行駛，行經嘉義市○○路○段國
    立嘉義高級中學校門前時，原應注意汽車在同向二車道以上
    之道路，除應依標誌或標線之指示行駛外，並應注意除準備
    停車或臨時停車外，不得駛出路面邊線或跨越兩線車道行駛
    ，且依當時情形，天候晴、夜間有照明、路面乾燥且無缺陷
    、視距良好、亦無障礙物，並無不能注意之情事，竟為沿路
    尋找其姪女而疏未注意不得跨越兩線車道行駛，貿然駕駛上
    開車輛以慢速且跨越上開路段外側車道與機車優先道之方式
    向前行駛，而妨害機車優先道上機車騎士之正常通行。適有
    陳建男騎乘車牌號碼YKG-419號重型機車，自同向後方沿該
    路段機車優先道駛至，亦疏未注意車前狀況，遂在機車優先
    道內追撞丙○○所駕駛上開車輛右後方車尾（排氣管及排氣
    管上方之保險桿與後車廂門），陳建男因而人車倒地，受有
    頭部外傷、右側顱內出血、左側顴骨骨折、顏面撕裂傷之傷
    害，經送醫後延至同年2月3日不治死亡。丙○○於肇事後停
    留現場，於警員據報前往處理時，對於未發覺之犯罪，主動
    向警員告知其係駕車肇事者，表明願接受裁判。
二、案經陳建男之父陳裕告訴，由臺灣嘉義地方法院檢察署檢
    察官偵查起訴。
    理  由
一、按被告以外之人於審判外之陳述，雖不符刑事訴訟法第159
    條之1至第159條之4之規定，而經當事人於審判程序同意作
    為證據，法院審酌該言詞陳述或書面陳述作成時之情況，認
    為適當者，亦得為證據。當事人、代理人或辯護人於法院調
    查證據時，知有第159條第1項不得為證據之情形，而未於言
    詞辯論終結前聲明異議者，視為有前項之同意，刑事訴訟法
    第159條之5定有明文。查檢察官、被告及其辯護人於原審及
    本院言詞辯論終結前，對於卷附證人即告訴人乙○○警詢時
    之證詞、嘉義市○○○道路交通事故現場圖、道路交通事故
    調查表(一)、(二)、財團法人天主教聖馬爾定醫院診斷證明書、
    臺灣嘉義地方法院檢察署相驗筆錄、驗斷書、相驗屍體證明
    書、臺灣省嘉雲區車輛行車事故鑑定委員會96年4月9日嘉雲
    鑑960108字第0965801101號函等證據方法之證據能力，並未
    聲明異議，復經本院於審理時逐一提示予被告及辯護人表示
    意見，本院審酌上開證據並無顯不可信之情況，採納該等證
    據自無礙被告於程序上之彈劾詰問權利，而認上開證據合於
    刑事訴訟法第159條之4及同法第159條之5等規定，因而均具
    證據能力，合先敘明。
二、訊據上訴人即被告丙○○固承認有上揭車禍之發生，被害人
    陳建男因而死亡之事實，惟矢口否認有何過失致人於死之犯
    行，辯稱：伊於事故發生當時係沿該路段之外側車道向前直
    行，並未變換車道而駛入機車優先道，或跨行於外側車道與
    機車優先道，或欲路邊停車而駛入機車優先道，是被害人騎
    機車自後方追撞行使於外側車道伊之汽車，伊對本件車禍並
    無過失云云。
三、本案經查：
（一）被告對其所駕駛上開汽車於上開時、地行駛間因被害人陳
      建男所騎乘車牌號碼YKG-419號重型機車自後方追撞其車
      右後方而致發生車禍之事實供承不諱（見相驗卷第4頁、
      5、22頁；原審卷第90、91頁），復有道路交通事故現場
      圖、道路交通事故調查報告表(一)、(二)、交通事故現場照片
      7幀（見相驗卷第17-20頁）附卷可稽。而被害人陳建男因
      而人車倒地，受有頭部外傷、右側顱內出血、左側顴骨骨
      折、顏面撕裂傷之傷害，經送醫後延至96年2月3日不治死
      亡等情，有財團法人天主教聖馬爾定醫院診斷證明書、臺
      灣嘉義地方法院檢察署相驗筆錄、驗斷書及臺灣嘉義地方
      法院檢察署相驗屍體證明書等在卷可憑。是被害人陳建男
      係因本件車禍傷重不治死亡之事實，至為明確。按刑法上
      之過失犯，以行為人對於結果之發生，應注意能注意而不
      注意為成立要件，且結果之發生，是否有預見之可能，又
      為其是否能注意而不注意之先決問題（最高法院85年度臺
      上字第2859號判決參照）。是案應審究者為：被告對於被
      害人騎乘機車追撞汽車右後方乙節有無預見可能性？被告
      駕駛車輛行駛方式有無注意義務之違反？以及被告於車禍
      發生時之駕駛方式與被害人死亡結果之發生有無相當因果
      關係？
（二）查本件車禍事故發生之時間為96年1月28日（星期日）晚
      上11時20分許，發生之路段為嘉義市○區○○路二段嘉義
      高中校門前，該路段往東方向設有二線車道，並於該二線
      車道外側劃設有「機車優先道」等情（往西方向亦有等比
      例之車道設置），此觀道路交通事故現場圖、道路交通事
      故調查報告表(一)及交通事故現場照片（見相驗卷第17頁）
      即明；而上開路段鄰近嘉義市蘭潭風景區，且為嘉義市往
      返嘉義縣番路鄉及鄰近鄉鎮○○○○○道路，其來往車輛
      甚為頻繁等情，此由單向即有二線快車道及「機車優先道
      」之設置亦可證明，雖案發時間為晚上11時20分許之夜間
      ，來往車輛不如日間頻繁，但仍為嘉義巿與嘉義縣番路鄉
      及鄰近鄉鎮○○○○○道路，仍有不少車輛來往，乃為嘉
      義市駕駛人所周知之事實，故不分時段經常有機車行駛於
      上開路段等情，自應為往來該路段之嘉義市駕駛人基於其
      通常駕駛經驗即得以預見。從而，汽車駕駛人於行經該路
      段時，若未遵守車道標線行駛，而占用機車優先道行駛時
      ，則不但會阻礙後方機車之車流甚而遭後方來車追撞等情
      ，亦為通常已取得駕駛執照之駕駛人所得以預見甚明。從
      而以居住於嘉義市本地人之被告，就其駕駛之經驗，在客
      觀上對於一部占用機車優先道、一部在外側車道而駕車行
      駛之方式，有招致後方機車追撞之風險，自有預見之可能
      ，亦可認定。
（三）按汽車在同向二車道以上之道路（車道數計算，不含車種
      專用車道、機車優先道及慢車道），除應依標誌或標線之
      指示行駛外，並應遵守除準備停車或臨時停車外，不得駛
      出路面邊線或跨越兩條車道行駛之規定，道路交通安全規
      則第98條第1項第5款定有明文。而被告為領有駕駛執照之
      人，對於上開規定，自難諉為不知。準此，被告在客觀上
      對於以占用部分機車優先道行駛方式存有招致後方機車追
      撞之風險具有預見可能性之情形下，則依其通常之駕駛經
      驗更應依標線之指示行駛，且不得跨越外側車道與機車優
      先道兩條車道行駛，以避免發生後方來車追撞之危險。查
      被告就其事故發生當時駕車外出之目的於原審審理時供稱
      ：「（你從何處出發要去何處？）從我彌陀路住處出發，
      我繞了蘭潭一圈沒有找到人，我走大雅路往市區的方向，
      我要回家。（你要去找誰？）我姐姐的女兒。（為何要去
      找他？）因為他們母女吵架，他就出去了，我不放心，就
      出去找，繞了一大圈。（你的意思是你開車沿路在找你姐
      姐的女兒？）對。」（見原審卷第90-91頁）等語，核與
      證人即被告之子康柏彥於原審審理時證述情節相符（見原
      審卷第84-85頁），足認被告當時係駕駛車輛沿路欲尋找
      其負氣外出之姪女無誤。
（四）被告於原審供承：「（陳建男騎乘機車撞到你車子何處？
      ）右後方保險桿。（是否就是照片上的排氣管位置？）因
      為我車子本來都沒有壞，我右後側的損壞都是這次車禍造
      成的。」（見原審卷第91、92頁），證人甲○○於原審結
      證稱：「（你到場後，你有無看汽車的部分有無何撞擊痕
      跡？）有，在後車尾有明顯的撞擊痕跡。（相驗卷第20頁
      照片，所謂後車尾是何處？）右後車尾及排氣管上面有明
      顯撞擊痕跡。（你所謂撞擊痕跡看起來是新的或舊的？）
      新的，從車輛烤漆刮傷可以看出來是新的。」（見原審卷
      第72頁）等語，顯見被告所駕駛之車輛右後方車尾（排氣
      管及排氣管上方之保險桿與後車廂門）之凹陷損壞，為被
      害人騎乘之機車追撞所致。依本件車禍事故發生後之現場
      跡證顯示：被害人所騎乘之機車以右側倒地方式傾倒在機
      車優先道內，且無刮地痕，被告所駕駛之汽車則停止於距
      被害人所騎乘機車倒地位置前方5.8公尺處，且無煞車痕
      ，其汽車停車位置係跨停於外側車道及機車優先道，其中
      跨在機車優先道達四分之三以上；而車禍撞擊所生之被害
      人機車車身碎片及兩車車上之落土，主要均散落在機車倒
      地位置前方之機車優先道內等情，有道路交通事故現場照
      片（見相驗卷第17、18頁）在卷可佐。是由被告所駕駛車
      輛停止之位置與被害人機車倒地位置距離不長，又被告於
      本院供承其係開車慢慢行駛，時速約10公里（見本院卷第
      69、70頁），且被告所駕駛之車輛未留有煞車痕以觀，堪
      認被告當時係因駕駛車輛沿路尋找其姪女而車速甚為緩慢
      甚明。次參以證人即車禍現場處理員警甲○○於原審結證
      稱：「（提示交通事故現場圖，請描述落土情形？）車輛
      正常行駛都會有卡到泥土，會遭遇外力掉落，所以我們才
      會標示出落土。（在現場除了你標示落土，其餘尚有無落
      土的痕跡？）沒有。（這些落土跟你所標示的碎片，距離
      大約多遠？）不遠，幾乎在同一個地方，大約距離50公分
      左右。（當天你到現場處理所看到的碎片，是在何處？）
      集中在機車右線道裡面，外面沒有，外側車道有少許。（
      你所繪製的現場圖，落土的位置，無論是汽車留下或是機
      車留下的，代表的意思？）代表第一個撞擊位置，車輛撞
      擊後遭受到力量，落土就會掉下來，可以把落土的位置看
      成是當時車輛撞擊的位置。」（見原審卷第67-68頁、第
      73頁）等語。另被告上訴主張甲○○所繪製的交通事故現
      場圖不正確，車禍現場有二頂安全帽，但交通事故現場圖
      僅畫一頂、碎片落土位置有部分疏未畫出等語。證人甲○
      ○復於本院審理時結證稱：「（根據相驗卷的照片有二頂
      安全帽，但是依據你所畫的現場圖的安全帽只有一頂，你
      所畫的現場圖位置有無疏漏？）我畫在現場圖的安全帽也
      就是死者所戴的安全帽，現場另一頂安全帽與交通事故沒
      有什麼關係，因此沒有畫上去。「我在畫現場圖時被告有
      在場、畫好有給被告看、被告看了沒表示意見、也有給被
      告簽名」、「（辯護人問：相驗卷第17頁下方照片、第19
      頁下方照片，在外側車道有機車的碎片，是不是沒有畫在
      現場圖裡面？）有畫，在外側車道的機車碎片總共有三片
      ，也就是相驗卷第14頁我用鉛筆所寫1、2的地方」等語（
      見本院卷第67-68頁）。足見本件車禍事故發生時被害人
      所騎乘之機車與被告所駕駛之汽車發生撞擊之位置係位在
      該路段之機車優先道內，而本件事故發生時被害人所騎機
      車係追撞被告所駕駛車輛之右後車尾之排氣管上緣及排氣
      管上方之保險桿並致後車廂門板金均有明顯凹陷痕跡等情
      ，並有道路交通事故現場圖及道路交通事故現場照片可證
      （見相驗卷第14-20頁）甚明
（五）是由上開車禍事故兩車發生撞擊後，被害人機車車身碎片
      及兩車車上之落土主要均散落在被害人機車倒地位置前方
      之機車優先道內、被告所駕駛之汽車則停止於距被害人機
      車倒地位置前方5.8公尺處，且無煞車痕，而跨在外側車
      道及機車優先道上，其中跨行在機車優先道達四分之三以
      上、被告所駕駛車輛受損部位對照以觀，堪認車禍發生前
      被告所駕駛之汽車係以慢速且跨越上開路段外側車道與機
      車優先道向前行駛無誤。而本件車禍事故發生當時情形，
      天候晴、夜間有照明、路面乾燥且無缺陷、視距良好、亦
      無障礙物等情，則有嘉義市○○○道路交通事故調查表(一)
      在卷可憑，被告於當時亦顯無不能注意之情事，其竟疏未
      注意不得跨越兩條車道行駛以防免危險之發生，故其上開
      駕駛之行為即有過失，至為顯然。從而，被告辯稱：伊於
      事故發生當時係沿該路段之外側車道向前直行云云，以及
      證人康柏彥於原審證稱：被告當時行駛在雙黃線往外第二
      個車道云云，均與客觀事實相違，並不足採。又本件經送
      請臺灣省嘉雲區車輛行車事故鑑定委員會鑑定，其依車輛
      行車事故鑑定及覆議作業辦法第8條第2項提出之分析意見
      亦認：「若顏車是跨兩個車道（跨外側車道及占用部份機
      車優先道行駛）行駛肇事，則：(1)陳建男駕駛普通重機車
      ，夜間未注意車前狀況，由後追撞前占用部分機車優先道
      、跨兩個車道行駛，妨礙機車通行之顏車車尾，為肇事主
      因。(2)丙○○駕駛自用小客車，夜間跨兩個車道（跨外側
      車道及占用部份機車優先道行駛）行駛，妨礙機車通行，
      為肇事次因。」等情，有該委員會96年4月9日嘉雲鑑
      960108字第0965801101號函附卷可憑（見相驗卷第48-50
      頁），核與本院上開調查認定結果相同，是被告就本件車
      禍之發生確有過失無疑。
（六）按刑法上之過失，其過失行為與結果間，在客觀上有相當
      因果關係始得成立。所謂相當因果關係，係指依經驗法則
      ，綜合行為當時所存在之一切事實，為客觀之事後審查，
      認為在一般情形下，有此環境、有此行為之同一條件，均
      可發生同一之結果者，則該條件即為發生結果之相當條件
      ，行為與結果即有相當之因果關係。反之，若在一般情形
      下，有此同一條件存在，而依客觀之審查，認為不必皆發
      生此結果者，則該條件與結果不相當，不過為偶然之事實
      而已，其行為與結果間即無相當因果關係，此觀最高法院
      76年台上字第192號判例闡釋甚詳。查本件被害人所騎乘
      之機車係於機車優先道內追撞由被告所駕駛、跨越兩個車
      道（跨外側車道及機車優先道）行駛之車輛右後方乙節，
      業如上述。準此，若被告未跨外側車道及機車優先道行駛
      ，而占用部分機車優先道，應不致發生被害人所騎乘機車
      沿機車優先道行駛而追撞上開車輛右後方致生死亡之結果
      。是綜合本件行為當時所存在之一切事實，本院依經驗法
      則為客觀之事後審查，認在通常情形下，有本件上開環境
      及行為之同一條件，均可致生同一之結果，故被告上開駕
      駛之行為即屬本件被害人死亡結果之相當條件，揆諸上開
      說明，被告案發時上開駕駛之行為與被害人死亡結果間即
      具有相當之因果關係無疑。
（七）再按刑法上之過失犯，祇須危害之發生，與行為人之過失
      行為，具有相當因果關係，即能成立，縱行為人之過失，
      與被害人本身之過失，併合而為危害發生之原因時，仍不
      能阻卻其犯罪責任（最高法院93年度台上字第1017號判決
      參照）。本件被告之駕駛行為確有過失，業如上述，是縱
      被害人陳建男係自本件事故發生路段同向後方駛至而追撞
      被告所駕駛車輛後方，其對於本件車禍事故之發生亦有行
      車未注意車前狀況之過失，然被告上開過失與被害人本身
      之過失，均為本件危害發生之原因時，揆諸上開說明，被
      告仍不能阻卻其過失罪責。故被告辯稱：是被害人騎機車
      自後方追撞，伊對本件車禍並無過失云云，並不足採。
（八）綜上所述，本件事證明確，被告所辯不足為其有利之認定
      ，其過失犯行至堪認定，應依法論科。
四、核被告所為，係犯刑法第276條第1項之過失致人於死罪。又
    被告於本件車禍事故發生後，在未有偵查犯罪職權之公務員
    發覺前，停留現場，且於警員據報前往現場處理時，當場承
    認為肇事人等情，此據證人甲○○於原審審理時結證明確（
    見原審卷第72頁），是被告對偵查機關尚未發覺之犯罪自首
    而接受裁判，依刑法第62條前段之規定減輕其刑。原審審理
    結果，認被告罪證明確，因予適用刑事訴訟法第299條第1項
    前段，刑法第276條第1項、第41條第1項前段、第62條前段
    ，刑法施行法第1條之1第1項、第2項前段，中華民國96年罪
    犯減刑條例第2條第1項第3款、第7條、第9條，併爰審酌被
    告高職畢業之智識程度、並無前科之素行，竟為沿路尋人率
    然駕駛汽車跨越兩條車道行駛而佔用部份機車優先道，致被
    害人騎乘機車自後方追撞之違反注意義務程度及情節，以及
    其就本件車禍應負之過失比例較被害人低等情，並衡酌其疏
    失造成被害人死亡之所生損害，而被告於案發後否認有過失
    犯行之犯後態度，迄未賠償被害人家屬損害，並得其宥恕等
    一切情狀，量處有期徒刑7月，又以其本件犯罪時間在96年4
    月24日以前，合於中華民國96年罪犯減刑條例第2條第1項第
    3款之規定，依上開減刑條例減其宣告刑2分之1減為3月又15
    日，並諭知易科罰金以新台幣1千元折算1日之折算標準。本
    院經核，原判決認事用法俱無不合，檢察官依告訴人之聲請
    認被告否認犯行且未與被害人家屬達成民事和解，原審僅量
    處有期徒刑7月減為有期徒刑3月又15日，顯然過輕云云。然
    查，本件車禍之發生被害人騎乘機車疏未注意車前狀況而追
    撞行駛於其前方之被告車輛，為肇事主要原因，而被告所為
    應為肇事次因，又刑法第276條第1項規定「因過失致人於死
    者，處2年以下有期徒刑、拘役或2千元以下罰金」，原審量
    處被告有期徒刑7月，經核尚屬允當，至於經減刑為有期徒
    刑3 月又15日，係因合於中華民國96年罪犯減刑條例之規定
    ，依法減刑所致，與宣告刑無關，是檢察官之上訴為無理由
    ；被告上訴否認犯行，並無所據，亦無理由；均應駁回其上
    訴。
據上論斷，依刑事訴訟法第368條，判決如主文。
本案經檢察官林炎昇到庭執行職務。
中　　華　　民　　國　　96　　年　　12　　月　　25　　日
                  刑事第一庭    審判長法　官  黃崑宗
                                      法　官  夏金郎
                                      法　官  王明宏
以上正本證明與原本無異。
不得上訴。
　　　　　　　　　　　　　　　　　　　書記官  黃全忠
中　　華　　民　　國　　96　　年　　12　　月　　25　　日
附錄本判決論罪科刑法條：
刑法第276條第1項：
因過失致人於死者，處2年以下有期徒刑、拘役或2千元以下罰金
。
